臺灣高等法院臺中分院民事判決
八十九年度上更㈣字第七九號
 上  訴  人  財政部國有財產局台灣中區辦事處

法定代理人  蔡信三    
訴訟代理人  吳雄仁律師
參  加  人  呂春枝    
            楊順宇    
            陳素珠    
右  三  人
訴訟代理人  林根煌律師
被 上訴 人  張炳崧      住台中縣○○鄉○○路○○○號
訴訟代理人  黃嘉明律師
右當事人間請求塗銷土地所有權移轉登記事件，上訴人對於中華
民國八十三年一月二十八日臺灣臺中地方法院八十二年度訴字第
二四八二號第一審判決提起上訴，經判決後，最高法院第四次發
回更審，本院判決如左：
    主　　　文
原判決廢棄。
被上訴人應將坐落台中縣○○鄉○○段○○○之○地號（即重測後○○鄉○○
段○○○地號）土地全部，就台中縣豐原地政事務所八十二年二月
三日豐登字第一Ｏ三二九Ｏ號收件、同年二月四日以買賣為原因所
為之所有權移轉登記塗銷，回復為國有之登記。
第一、二審及發回前第三審訴訟費用由被上訴人負擔。
    事實及理由
一、上訴人聲明：如主文所示。被上訴人聲明：上訴駁回。
二、上訴人起訴主張：坐落台中縣○○鄉○○段○○○之○地號（因八十
    二年五月一日地籍圖重測，改編為○○鄉○○段○○○地號）土地
    （下稱系爭土地），原係伊管理之國有土地，其上建有磚土
    造及鐵皮棚房屋（下稱磚土造房屋、鐵皮棚房屋）各一間。
    被上訴人明知該磚土造房屋非其所有，鐵皮棚房屋係於七十
    年以後搭建，且系爭土地深度不足，非與參加人所有毗鄰土
    地配合使用不得建築，依國有財產法有關規定，被上訴人不
    符承租、承購系爭土地之資格。詎被上訴人竟書立不實切結
    書，使伊陷於錯誤，將系爭土地出租、出售於被上訴人，並
    辦竣土地所有權移轉登記。伊已於八十二年八月十九日向被
    上訴人表示撤銷兩造間之買賣等情。爰依民法第八十八條第
    二項關於錯誤、第九十二條第一項關於詐欺之規定，及被上
    訴人出具切結書有關兩造間保留撤銷權之特別約定，伊撤銷
    系爭國有土地租賃及買賣之意思表示，求為命被上訴人塗銷
    兩造間以買賣為原因之系爭土地所有權移轉登記之判決。
三、被上訴人則以：系爭土地上磚土造房屋乃伊父張○生前所建
    ，鐵皮棚房屋係伊於五十九年三月二十七日以前建造。伊於
    八十一年八月二十七日及八十二年間分向上訴人承租及承購
    系爭土地，均屬合法。因系爭土地僅由伊個人承租，其承購
    符合國有財產法第四十九條第一項及國有財產法施行細則第
    五十三條第二款規定，縱國有財產之承租有地上物共有人須
    一併承租之規定，亦非可直接適用至承購部分。而國有財產
    法規定應由地上房屋之共有人共同承買，立法目的乃在保障
    共有人權益，若共有人拋棄承購權利，其權益即無被侵害之
    危險。至訴外人伊兄張○勳（按八十七年二月四日死亡）於
    八十一年四月十二日立具同意書，日期即便倒填，亦不妨礙
    其共有人拋棄承購之意思，上訴人不得因此撤銷兩造間之買
    賣行為。況依國有財產局自行印製之應繳證件一覽表，並未
    要求申購人或申租人須表明地上房屋是否係共有。上訴人自
    行印製、統一格式之切結書，亦僅在確認地上物房屋是否係
    「自建」，而無關乎是否共有，上訴人既未要求伊表明此一
    事項，則伊即使未予明白表示，亦非違反規定。上訴人另提
    之指界勘查表，僅在證明房屋基地是否申租之土地，無關該
    磚土造房屋是否共有，自不得以此指摘伊虛偽。又在系爭土
    地上建有房屋，自有使用系爭土地之必要，以免遭人主張無
    權占有，不能謂其承購行為係屬損人不利己之權利濫用。系
    爭土地與伊另筆私有地相鄰，日後可就二地合併使用，非可
    謂系爭土地為畸零地即無承購實益。系爭土地復於八十二年
    三月三日即經原參加人陳○雲聲請法院實施假處分，伊已陷
    於給付不能之狀態，上訴人自不能據以請求伊塗銷上開所有
    權移轉登記等語。資為抗辯。
四、參加人主張：系爭土地與伊等所有他筆土地相鄰接，依建築
    法第四十五條第三項等規定，系爭土地應讓售與伊，伊因就
    兩造間系爭土地所有權移轉登記塗銷訴訟，即有法律上之利
    害關係，為輔助上訴人之一造起見，聲明參加之情。本院認
    參加人上開參加，尚屬符合民事訴訟法第五十八條第一項規
    定，應准許之。
五、上訴人之法定代理人原為王○賢，已變更為蔡信三。又原參
    加人陳○雲所有坐落台中縣○○鄉○○段○○○地號建地及同段○○○
    地號田地，已於八十七年十二月二十二日以買賣為原因將所
    有權移轉登記與楊順宇；原參加人李○志所有同段○○○之○地
    號田地，於九十年六月二十日以買賣為原因將所有權移轉登
    記與陳素珠；原參加人楊○澤亦於九十年四月十九日將其與
    呂春枝所共有同段○○○之○地號田地所有權應有部分二分之一
    售與呂春枝，並完成所有權移轉登記，有土地登記謄本可稽
    （本審一卷二０至二三頁）。蔡信三於本院前審八十九年三
    月二十二日具狀聲明承受訴訟（本院更㈢卷四四頁背面）；
    楊順宇、陳素珠、呂春枝對參加訴訟部分，並於九十一年四
    月十二日具狀聲明承擔訴訟（本審二卷一七頁），核無不合
    。復按當事人在第二審為訴之變更或追加，非經他造同意，
    不得為之，但若請求之基礎事實同一者，不在此限。民事訴
    訟法第四百四十六條第一項、第二百五十五條第一項第二款
    分別定有明文。本件上訴人於本審追加主張依民法第一百四
    十八條第一項所定之權利濫用為請求，其請求之基礎事實同
    一。依上規定，自非不應准許。均合先敘明。
六、查上訴人主張系爭坐落台中縣○○鄉○○段○○○之○地號（因八十
    一年五月一日地籍圖重測，改編為同鄉○○段○○○地號）土地
    ，原係伊所管理之國有土地。系爭土地上建有未辦保存登記
    之磚土造及鐵皮棚房屋各一間，被上訴人於八十一年七月三
    日、同年九月一日，分別向伊申請承租、承購系爭土地時，
    出具之切結書中依序載稱：「本人現使用坐落台中縣○○鄉○○
    段○○○之○地號國有土地一筆，面積為九八平方公尺，已建磚
    土棚造房屋一棟，房屋門牌號為○○鄉○○路○○○號，該房屋係
    切結人自建，所有權確係本人所有，如有虛偽，自願負法律
    責任，並由　貴處撤銷切結人已取得之租賃關係，決不異議
    。」、「本人現租（使用）坐落台中縣○○鄉○○段○○○之○地號
    國有土地壹筆，面積九八平方公尺，已建有磚土棚造連棟，
    房屋門牌號為○○鄉○○路○○○號，該房屋所有權確係本人所有
    ，如有虛偽，自願負法律責任，並願撤銷承購決無異議。」
    等字樣，上訴人已於八十二年八月十九日（起訴狀誤載為八
    月九日，見原審卷第五頁正面第九行）發函向被上訴人表示
    撤銷系爭土地買賣之意思表示，並請求塗銷系爭土地所有權
    移轉登記等事實，已據上訴人提出重測前後土地登記簿謄本
    各一份、切結書影本二份、上訴人八十二年八月十九日台財
    產中三字八二○一七六三三號函影本一件為證（原審卷八至
    十一、二五至二六、二八頁），並為被上訴人所不爭。上訴
    人此部分之主張，洵非無據。
七、上訴人又主張被上訴人於八十一年六月八日申領房屋稅籍證
    明，上載「張○勳、張炳崧（即被上訴人）等二人公同共有
    」，然被上訴人於翌（七）月三日申請承租系爭國有基地時
    ，竟隱藏該證明書故不提出，而改以出具切結書之方式表明
    系爭土地上之房屋為其自建所有，顯有虛偽矇騙，恐伊知情
    後即無法承租、承購。且被上訴人獲知原參加人向伊檢舉後
    ，即於八十二年四月間自行製作內容為：「張○勳拋棄房屋
    權利與被上訴人，如被上訴人承租或承購系爭地時同意配合
    」之同意書，並倒填日期為八十一年四月十二日，以求逃避
    責任，更足徵其承購系爭土地，確有虛偽情事。況系爭土地
    深僅六公尺，沿路線長十六公尺，係供騎樓人行道使用之畸
    零地無法單獨建築，復阻擋參加人之鄰地致其無法出入公路
    ，若參加人依法主張通行系爭土地，系爭土地勢將割裂而更
    不完整，無法利用。是被上訴人購買系爭土地，係損人不利
    己之行為，亦屬民法第一百四十八條所定之權利濫用行為。
    基此，上訴人自得並依被上訴人所出具切結書有關「如有虛
    偽願負法律責任，並由　貴處（上訴人）撤銷．．」之約定，
    撤銷系爭土地承租及買賣之意思表示之情，則為被上訴人所
    否認，復以前詞置辯。經查：
  ㈠按民法第八十八條、第九十二條之規定，僅為法律列定之撤
    銷權，並非禁止契約當事人間另有保留撤銷權之特別約定；
    基於私法自治原則，非不得有契約撤銷權之約定，其行使應
    依撤銷權成立之契約內容及趣旨決定之。故買賣契約當事人
    間，就買受人一方之資格或買賣之要件有特別重要之約定，
    否則即得撤銷買賣意思表示，如買受人不具資格或買賣要件
    不備者，出賣人一方自得依約撤銷其意思表示（最高法院八
    十九年度臺上字第二五０一號判決參照）。
  ㈡依國有非公用不動產租賃作業程序第十一條前段規定：「國
    有基地出租，以地上房屋所有權人為對象，如房屋為共有者
    ，以共有人共同承租為原則」；又國有財產法第四十九條第
    一項規定，國有土地得讓售與直接使用人，所謂使用人，依
    同法施行細則八十九年十一月十五日修正前原條文第五十三
    條第二款規定，係指「租用建築用地，並已建有房屋或其他
    建築物之所有人」而言。稽此作業程序第十一條但書所定：
    「但經共有人協議個別承租者，得准予依協議分戶承租」，
    顯承前段所稱共同承租為原則而來，則對共有房屋除經共有
    人協議個別承租外，不得單獨承租亦明。又依國有非公用不
    動產讓售作業程序第七條㈢規定：「⒉申購租用建地者，應檢
    送原租約及地上房屋所有權證件。」（原審卷一三三頁）亦
    徵申購共有房屋之基地，應以共有人共同承購為原則，始與
    原租約相符。蓋申購人為單獨所有人者固勿論，若係共有者
    ，即應指共有人全體，共有人之一人尚難謂係前開條款所謂
    之「所有人」，否則，若共有人之一人於購得國有基地後，
    主張其他共有人為無權占有，勢必滋生糾紛，他共有人之權
    益亦無從確保。即就民法第八百二十八條第二項之規定言，
    公同共有物之權利行使，應得公同共有人全體之同意，否則
    不生效力。被上訴人一人申租、申購系爭土地當時，既未取
    得其餘公同共有人張○勳之同意（另參下述），已難謂合。
    而被上訴人迄未抗辯主張並舉證證明磚土造房屋，伊有與公
    同共有人張○勳協議個別承租之情事。上訴人主張租用或申
    購國有土地，如基地上之房屋為共有時，應由全體共有人共
    同承租或共同承購，此為交易上認為重要之當事人之資格，
    已非無稽。是上訴人在與國有基地申購人締約時，其「申請
    承購國有不動產應繳證件一覽表」中即規定，應繳交「地上
    房屋所有權證明文件」以供查驗（本審一卷一０二頁）。矧
    上訴人為國家機關之一，其出售國有基地雖屬私經濟行為，
    然非如私人般係為一己之利，仍需植基公信，防止妨礙他共
    有人權益，俾予維護社會秩序或增進公共利益，以資兼顧一
    般公益。故為恐申購人以虛偽資料申購而違背公信公益，均
    與申購人在成為買賣契約一部之切結書上，約明「．．該房屋
    所有權確係本人（即申購人）所有，如有虛偽，自願負法律
    責任，並願撤銷承購決無異議。」（原審卷二五頁）因之，
    兩造就系爭土地買賣之撤銷，顯有特別約定。苟申購人僅屬
    共有人中之一人，而虛偽提供資料致出賣人之上訴人，誤認
    申購人係該房屋單獨所有權人而出售國有基地，自難謂為無
    悖公信公益，上訴人自非不得依上開約定，撤銷國有基地買
    賣之意思表示。
  ㈢被上訴人與張○勳於七十年間，共同在系爭土地上搭建水泥柱
    鐵皮頂棚房屋，與訴外人即鄰地所有人劉○琴發生越界糾紛
    ，於同年一月二十二日，經村長蘇○清及村幹事陳○存調解成
    立，寫立同意書載稱：「如果此後乙方（指張○勳及被上訴
    人）有建築房屋，不得侵占損害甲方（指劉○琴）前後段原
    有建築房屋為原則」等字，有參加人所提被上訴人與劉○琴
    共同出具之同意書影本一件可憑（原審卷八八頁）；證人張
    ○勳在原審亦證稱：「○○○地號上有二棟房子，一棟是土造的
    ，一棟是鐵皮造的．．鐵皮造的房子．．大約在民國七十年以後
    造的」等語（原審卷一一九頁正面）。由上足證系爭土地上
    之水泥柱鐵皮頂棚房屋，係於七十年以後所建，該房屋既係
    於五十九年三月二十七日國有財產法施行後所建，且該房屋
    業經台中縣政府認定為新違建，予以拆除在案，有參加人所
    提台中縣政府八十二年十二月二十一日八二府工建字第二九
    七ＯＯ一號函、同縣○○鄉○○○○○○○○○○○○○○○鄉○○○○○○○○○號函均
    影本各一件可佐（原審卷九四、九五頁）。被上訴人自不得
    以伊係該鐵皮棚房屋所有權人之地位，申請承購系爭土地。
  ㈣系爭土地上未辦保存登記之磚土造房屋，係被上訴人之父張○
    所建，張○於四十五年十二月二十六日死亡，其女張○霜、陳
    張○玲均拋棄繼承，上述磚土造房屋由其子張○勳與被上訴人
    二人共同繼承，此為被上訴人承認（本院上更㈡卷五四頁背
    面、五五頁），並有被上訴人於原審及本院更㈡審所提戶籍
    謄本七張、陳張○玲、張○霜二人共同出具之拋棄繼承證明書
    影本一張可考（原審卷一ＯＯ至一Ｏ七頁、本院上更㈡卷五九頁
    ），復經上訴人所舉證人張○勳及被上訴人所舉證人陳張○玲
    分別證述屬實（原審卷一一九頁、本院上更㈠卷一三Ｏ頁）。
    徵諸被上訴人所提台中縣稅捐稽徵處八十一年六月十日房屋
    稅籍證明書，亦載明該磚土造房屋：「納稅義務人姓名：張
    ○勳、張炳崧等二人公同共有」（原審卷七五頁），且該磚
    土造房屋由被上訴人及張○勳繼承後，迄未分割，此經證人
    張○勳分於原審及本院更㈡審審理中證實（原審卷一一九頁、
    本院上更㈡卷一一Ｏ頁正背面），則依民法第一千一百五十一
    條規定：「繼承人有數人時，在分割遺產前，各繼承人對於
    遺產全部為公同共有」，該磚土造房屋，雖未辦理所有權移
    轉登記，但自被繼承人張○死亡之四十五年十二月二十六日
    起，即由繼承人即張○勳與被上訴人二人共同取得其所有權
    。依上規定及兩造如上約定，系爭土地即應由該磚土造房屋
    共有人即被上訴人與張○勳共同申請承租、申請承購，然被
    上訴人於向上訴人申請承租及申請承購系爭土地時，均未提
    及系爭土地上舊有磚土造房屋為其與張○勳共有之事，且在
    其出具之各該切結書中亦僅載稱系爭土地上現有之磚土造「
    房屋所有權確係本人（指被上訴人）所有」（原審卷二五、
    二六頁），已難謂無虛偽情事。再查：
    ⒈被上訴人自承於申租、申購系爭土地前，曾在八十一年六
      月八日向台中縣稅捐稽徵處申請系爭土地其上房屋之稅籍
      證明書無訛（本審一卷八一頁，二卷七一、七二頁）。觀
      其納稅義務人姓名欄明載：「張○勳、張炳崧等二人公同
      共有」，有該稅籍證明書一紙足憑。而依「申租國有非公
      用不動產申請人應繳證件一覽表」及「申請承購國有不動
      產應繳證件一覽表」，被上訴人本得提出上開稅籍證明書
      供上訴人審查，然被上訴人「單獨」一人於八十一年七月
      三日申租、八十一年九月一日申購系爭土地時，均未提出
      之，顯因其恐上訴人知悉系爭土地上該磚土造房屋非屬其
      單獨所有，其復未與他共有人之張○勳共同申租、申購後
      ，不願將系爭土地出租、出售，而故不提出。再者，國有
      非公用不動產租賃作業程序第四條規定：「原無租賃關係
      者，申請承租（簡稱申租）時，應填具申請書，檢附身分
      證明文件、登記簿謄本，並視租賃標的檢附左列證明文件
      ：㈡租用基地：⒈地籍圖謄本。⒉都市計劃使用分區證明。⒊
      該地上房屋係在國有財產法施行（五十九年三月二十七日
      ）前建築之證明文件（以下證件任繳一種）：．．⑵房屋稅
      收據，或稅務機關課稅或免稅證明文件。．．⒋地上房屋所
      有權證件（以下證件任繳一種）：⑴建築改良物所有權狀
      影本或建物登記簿謄本。⑵當地鄉鎮市區公所監證之所有
      權移轉契約書影印本。⑶經法院公證之所有權移轉契約影
      印本。⑷經法院認證之切結書。⑸附有本人印鑑證明之切結
      書。」有該作業程序可稽（本審二卷五八頁）。復依上訴
      人所印製之「承租國有非公用不動產申請書」及「承購國
      有非公用不動產申請書」，其申請書背面所列各該應繳證
      件一覽表中，就申租「基地」部分，列記「地上房屋在國
      有財產法施行（五十九年三月廿七日）前建築之證明文件
      （以下任繳一種）：．．⑵房屋稅收據或稅務機關課稅或免
      稅證明文件（核發機關：稅捐機關）．．；申購「租用基地
      」部分，列載「地上房屋所有權證明文件」（本院更㈢卷
      四一、四二頁均背面）。該磚土造房屋既係被上訴人之父
      張○所建，張○於四十五年十二月二十六日死亡後，其子張
      ○勳及被上訴人二人共同繼承無訛，此為國有財產法於五
      十九年三月廿七日施行前建築，據該作業程序及相關應繳
      證件一覽表，被上訴人自非不應附繳稅務機關之台中縣稅
      捐稽徵處八十一年六月間所核發上述房屋稅籍證明書以供
      查驗，委無附繳虛立偽載之切結書，資為地上房屋所有權
      證件之可言。況該「承租國有非公用不動產申請書」及「
      承購國有非公用不動產申請書」，其申請書正面申請人承
      諾事項欄，分載：訂約後如發現附繳之證件有虛偽或損害
      第三人權益時，除願負法律責任外，聽憑撤銷租賃契約，
      ．．絕無異議；附繳之證件如有虛偽或損害第三人權益時，
      申請人願負法律責任各等語（本院更㈢卷四一、四二頁均
      正面）。足見被上訴人又已承諾附繳之證件如有虛偽之責
      任，益應知所戒慎附繳證件。乃被上訴人於申租之印就切
      結書「該房屋係切結人自建」內，將其「自建」左旁「承
      購」二字予以刪掉，僅餘「自建」字樣，並上蓋被上訴人
      印章，未於該切結人下方及自建等字上方空白數格處，表
      明類如繼承或共有或張○自建等字眼，實極易滋所稱已建
      磚土棚造房屋一棟確為被上訴人自建屬其本人一人所有之
      誤認。
    ⒉被上訴人於八十二年四月間，獲知原參加人向上訴人檢舉
      後，為恐不實申租、申購事遭揭露，竟自行製作同意書，
      內載：「．．本人（指張○勳）同意自即日起，拋棄其基地
      之承租及承買權，且該共有之房屋水電之所有權均拋棄予
      張炳崧先生．．」等字（原審卷七九頁），並於倒填日期為
      八十一年四月十二日後，令張○勳簽名蓋章，用供提出作
      為有利於己之證據。此情業據被上訴人另於臺灣臺中地方
      法院檢察署（下稱臺中地檢署）八十七年度偵字第二三五
      六六號偽造文書案件偵查中供承：「（何時去找張○勳簽
      同意書？）我承購時他不知，我是事後才找他簽。」（偵
      卷八十八年一月廿七日訊問筆錄）；續於臺灣臺中地方法
      院（下稱臺中地院）八十八年度易字第一七三九號詐欺案
      件審理時供稱：「（你今日庭呈張○勳的同意書，是你向
      國有財產局承租及承購之後，你才叫張○勳寫的嗎？）是
      的。」等語（該卷十九、二０頁）；且證人張○勳於原審證
      稱：「．．國有財產局賣土地及張炳崧買土地，我均不知道
      ，是後來張炳崧拿同意書給我蓋章，我同意，只是同意書
      上的日期不正確而已．．」等語（原審卷一一九頁正背面）
      ，復於本院更㈡審證述：「．．張炳崧有來告訴我說土地他
      已向國有財產局買了，叫我讓給他買，我回說，你既然已
      向國有財產局買了，你買了才跟我講，我也沒辦法，你買
      我就讓你買。在張炳崧未向國有財產局買時，並未向我講
      要我把承購權讓給他」、「同意書上面張○勳是我簽的，
      印章也是我蓋的，八十一年四月十二日的日期，不是我寫
      的，當時張炳崧拿來對我說他已向國有財產局買土地了，
      叫我簽名蓋章」等語（本院上更㈡卷一Ｏ九、一一Ｏ頁）。
      證人張○勳復於八十二年七月二日，出具聲明書予上訴人
      ，中載：「．．三、因八十二年四月間，張炳崧前來要求聲
      明人蓋章同意書乙紙，日期為八十一年四月十二日，確實
      有誤，係倒填日期誤抄所致，並不知情本案與陳○雲等發
      生糾紛，因此將所為之該同意書聲明作廢．．」等字語（原
      審卷十八頁背面）。徵諸該同意書若非倒填日期，則被上
      訴人於向上訴人申租、申購時，絕無故不提出之理！況系
      爭土地係於八十一年四月三十日始以豐登字第八二五號收
      件並於同年五月十九日辦畢第一次登記為中華民國所有；
      被上訴人於同年十二月二十八日以買賣為原因，八十二年
      二月四日辦畢所有權移轉登記為其所有；旋於八十二年三
      月十二日經原參加人陳○雲聲請實施假處分登記（另如後
      述），有卷附土地登記簿謄本及上訴人土地所有權狀影本
      之登載可稽；亦有被上訴人提出其於八十一年八月八日以
      台財產中㈠字第八一０一六八七五號函覆參加人呂春枝略稱
      ：「台端申請登錄台中縣○○鄉○○段○○○○○○之○地號毗鄰未
      登記土地乙案，現已登錄為同段○○○－○地號」等旨可考（
      本審二卷六五頁）。即原參加人陳○雲另案對被上訴人訴
      請確認通行權存在事件，又於八十二年三月二十五日具狀
      併列參加人楊○澤，載以被上訴人「取得共有物分割成立
      後，明知地上物應將拆除，竟用違法手段串通承買○○○－○
      號國有地，意圖不法利益」等語，此狀當庭由被上訴人本
      人收訖（臺中地院八十二年度訴字第二三四號該事件卷八
      五頁、八七頁背面）。殆見被上訴人至遲應於斯時當知原
      參加人陳○雲、楊○澤等人就伊承購系爭土地，頗為質疑。
      被上訴人自是乃藉其兄張○勳簽章同意拋棄，自極可能。
      衡以系爭土地既於八十一年四月三十日方經收件嗣予登記
      為國有，酌諸常情，被上訴人應無及早於八十一年四月十
      二日即知其為國有土地，而由張○勳簽章同意拋棄承租及
      承買權之理！顯見被上訴人於承購系爭土地之後始向張○
      勳取得該同意書，張○勳於被上訴人申請承購系爭土地當
      時並未拋棄其申請承購權甚明。上訴人堅稱被上訴人倒填
      同意書日期，尚堪憑信。被上訴人嗣後辯以該同意書未倒
      填日期；或辯「雖同意書之製作日期倒填，但不影響其有
      拋棄承購之意思」（本審一卷四三頁）云云，不足採信。
    ⒊被上訴人向上訴人為申請承租、承購之初，需引導上訴人
      之職員至現場勘查，然被上訴人當場並未表示系爭土地上
      之磚土造房屋係其與張○勳所公同共有，要係反稱係屬其
      所有，以致上訴人之職員在勘查表上「地上物所有人」、
      「地上物使用人」欄，均僅記載張炳崧一人而已，復由被
      上訴人於申請人領界認章等處蓋章確認，此觀卷附申請日
      期八十一年七月三日國有土地現場勘查表所載亦明（本審
      一卷一九八頁）。參以被上訴人引述證人即上訴人當初勘
      查現場之承辦員邱傑勤另案偵查中證稱：至現場勘查，是
      看房屋坐落及所出具文件是否相符等語（本審二卷九八頁
      ），且該勘查表亦有地上物資料欄位部分，列有數項需予
      填載，被上訴人實難諉稱不知所載地上物所有人、地上物
      使用人均伊一人事。雖被上訴人謂伊不會辦理，此係代書
      辦理。但據證人代書簡○福結稱：「上開土地勘查表會勘
      的事我不知道，張炳崧的印章不是我蓋的」等語（本審二
      卷四０頁），被上訴人復不否認該勘查表上其印章之真正
      ，自難謂不知情。
    ⒋雖被上訴人辯以該切結書係訴外人代書簡○福所寫，伊不知
      情云云，然證人簡○福於臺中地檢署八十七年度偵字第二
      三五六六號偽造文書案件偵查中結稱：「（提示申請時之
      切結書影本，其上之印章何人蓋用？）切結書人之姓名是
      我幫他寫的，印章是被告（即被上訴人）交給我，至於是
      他自己蓋或我幫他蓋我忘記了，承購之切結書情形亦同上
      ，我當時有跟他解釋切結書上之內容。」、「（幫被告承
      辦承租、承購案件，是否有說明申請之內容？）我非專業
      辦理人員，但我依據申請書上相關規定告知被告，我有告
      知被告若共有的話要共同申請。」等語（該卷八十八年一
      月廿七日訊問筆錄）；並於本審結證：「（對原審卷二五
      、二六頁切結書、七五頁稅籍證明書、本審一卷一九八頁
      土地勘查表，就所知情形連續陳述）．．二六頁那份是我代
      寫的，二五頁塗改部分不是我的筆跡，二六頁刪除承購部
      分印章都是他自己蓋的。我只是代筆，偶爾兼代書，我告
      訴他申請書我幫他寫，塗改部分要他自己蓋章」、「（當
      時有無向被上訴人解釋二份切結書內容？）我有按照內容
      講一下，他有說和兄弟不愉快，我告訴他可以用切結方式
      ，他應該也知道房屋是公同共有。」、「我拿資料回去詳
      細看以後，有告訴他（指被上訴人）若共有的要共同申請
      ，若沒有共有就用切結書代替」等語明確（本審二卷四０
      至四四頁）。可見證人簡○福既將該切結書之內容告知被
      上訴人，該刪改部分且係被上訴人自行用印蓋章，被上訴
      人對該切結書之內容應甚瞭解。乃其辯稱不知該切結書之
      內容，委無足取。
    ⒌被上訴人另辯：張○勳於原審到庭證稱其無購買系爭土地之
      意思，是伊於申請購買系爭土地時，雖未以共有人二人名
      義共同承購，而以自己名義單獨申購，並不侵害共有人張
      ○勳之權利，且張○勳未受何損害，況國有財產法及施行細
      則之相關條文係在保護共有人而非上訴人。上訴人自不得
      以此為由，主張伊之承購程序有何瑕疵，而撤銷買賣之意
      思表示云云。惟查，張○勳於原審固證稱：「當時沒有要
      買土地的意思」等語（原審卷一一九頁背面），然如前述
      ，張○勳亦續證：「國有財產局賣土地及張炳崧買土地，
      我均不知道」（原審卷一一九頁正面）；復於本院更㈡審
      證稱：「張炳崧有來告訴我說土地他已向國有財產局買了
      ，叫我讓給他買，我回說，你既然已向國有財產局買了，
      你買了才跟我講，我也沒辦法．．在張炳崧未向國有財產局
      買時，並未向我講要我把承購權讓給他」等語（本院更㈡
      卷一Ｏ九頁背面）。該證人既於被上訴人承購系爭土地當
      時不知悉其事，被上訴人彼時又未詢問此證人對系爭土地
      有無購買之意，即虛偽故隱其與該證人共有上述土造房屋
      之事實，申請承購而訂立買賣契約，即不得以該證人嗣後
      所述，而謂上訴人無權撤銷。況張○勳於被上訴人申請承
      購系爭土地前未拋棄其對磚土造房屋之所有權，亦未拋棄
      其承購權，而被上訴人故不提出前開八十一年六月八日申
      請之稅籍證明書以供上訴人查核，迄未表示其僅係公同共
      有人之一，否則上訴人查核之際，自當見及該稅籍證明書
      所載彼二人公同共有，應認被上訴人單獨承購系爭土地為
      不具資格而不予出售，迭據上訴人陳明，益徵被上訴人表
      示「該房屋所有權確係本人所有」，實係有意使上訴人誤
      其一人為磚土造房屋之單獨所有人，亦如上述。且本件上
      訴人係依據兩造間上開約定之契約撤銷權，撤銷其買賣契
      約，而如前述，上訴人為國家機關，其所為私經濟行為亦
      含有公信公益之政策目的，兩造就該切結書為約定，其具
      體落實於本件爭訟，非無應將系爭土地售與正當且能善盡
      土地利用之人民，為達此一目的，當事人締約，將被上訴
      人切結如有虛偽情事列為違反契約重要之點。實難徒謂國
      有財產法與施行細則之相關規定僅在保護共有人，而與上
      訴人貫徹公信公益行使之目的無關。被上訴人執之為辯，
      仍不足採。
  ㈤基上，被上訴人在與上訴人訂立買賣契約，申購系爭土地之
    過程中，確有虛偽不欲上訴人知悉系爭土地上之磚土造房屋
    係屬公同共有之情事，顯然合於雙方買賣契約一部之該切結
    書約定「．．該房屋所有權確係本人（即被上訴人）所有，如
    有虛偽，自願負法律責任，並願撤銷承購決無異議。」之撤
    銷條件。且此契約撤銷權，非若民法第八十八條、第九十二
    條等法定撤銷權之有除斥期間之適用。因此，其後原參加人
    檢具本院另案判決書、鄰近住戶之證明書及台中縣政府違章
    建物拆除通知等文件，向上訴人陳報，上訴人知悉被上訴人
    有虛偽情事，乃於八十二年八月十九日以台財產中三字第八
    二Ｏ一七六三三號函，向被上訴人為撤銷系爭土地之買賣關
    係（原審卷二八頁），嗣即迭次表示撤銷系爭土地買賣所為
    出售之意思表示；復於八十九年四月十九日在本院前審審理
    時，當庭陳明以訴狀繕本之送達，向被上訴人表示撤銷系爭
    國有土地出租之意思表示（本院更㈢卷七五頁背面），自非
    無由。上訴人執以主張，應屬有據。至被上訴人另謂張○勳
    死亡後，其繼承人即訴外人張○琴、張○姝、張○如及張○詔，
    於八十八年三月十二日將磚土造房屋共有權全部讓與伊。縱
    伊於事後始取得磚土造房屋之全部權利，亦已補正其缺失云
    云，固據被上訴人提出當日建築改良物買賣所有權移轉契約
    書及八十九年一月一日房屋稅籍證明書影本各一件以證，惟
    已在上訴人早已表示撤銷系爭土地買賣之意思表示，並向原
    審法院提起本件之訴之後，自無礙於上訴人就約定撤銷權之
    行使。被上訴人又謂前開應繳證件一覽表，申租基地，無須
    附繳編號所列「共同使用者，其協議書」；申購租用基地
    ，無須附繳編號所列「房屋共同使用協議書（非共同使用
    免繳）」云云，被上訴人復自陳張○勳「已好幾十年沒住那
    邊，他都住台中太平」（本審一卷八０頁），意以多年來實
    係被上訴人一己使用，要非共同使用，惟該磚土造房屋仍為
    被上訴人與張○勳公同共有，被上訴人實亦迄無取具有何該
    些共同使用協議書供核。而上開一覽表固未列明附繳之，但
    此顯然不足排除被上訴人承諾附繳之證件如有虛偽願負責任
    ，亦非足以拒斥該切結書所為不應虛偽之約定，以及上述共
    有房屋仍應共同承租、共同承購始可。乃僅被上訴人一人申
    租、申購，不無虛偽，應屬不合資格。茲原買賣契約既經合
    法撤銷，則依民法第一百十四條第一項規定，視為自始無效
    。被上訴人於為虛偽行為時，應屬明知得撤銷，依同條第二
    項準用同法第一百十三條規定，自負有回復原狀之責。是上
    訴人本於撤銷買賣意思表示後回復原狀之法律關係，請求被
    上訴人將系爭土地之所有權移轉登記予以塗銷，並回復為國
    有之登記，洵屬正當。被上訴人徒謂上訴人撤銷伊承購，有
    違誠信原則，亦屬權利濫用云云，為不可取。
八、至被上訴人辯稱：系爭土地經第三人即原參加人陳○雲於八
    十二年三月三日向臺中地院聲請以八十二年度民執全字第二
    八○號實施假處分，並經登記在案，其後陳○雲撤回假處分，
    由上訴人聲請就系爭土地實施假處分，訴外債權人賴○銓亦
    聲請對系爭土地實施假扣押，嗣經該院民事執行處予以併入
    假處分案件辦理，均已辦妥登記，系爭土地既經假扣押及假
    處分，上訴人請求塗銷系爭土地所有權移轉登記，及回復為
    國有之登記，已屬給付不能云云。惟就「假處分與假扣押執
    行之競合，我國係兼採查封及終局執行優越之原則，此觀強
    制執行法第五十一條第二項、土地登記規則第一百二十七條
    、第一百二十八條第二款之規定至明。是就債務人所有執行
    標的物實施假處分於先，執行假扣押在後，．．如假處分之債
    權人就其所保全之請求先取得執行名義，則可逕行請求實現
    該執行名義所載之內容（包括依確定判決申請地政機關辦理
    不動產所有權之移轉登記），該假扣押執行與之不相容部分
    之效力，即歸於消滅」（最高法院七十四年臺上字第三四一
    號判決參照）。本件系爭土地於八十二年三月十二日，固經
    原參加人陳○雲聲請臺中地院以八十二年度民執全十字第二
    八四Ｏ號執行假處分，上訴人即假處分債權人聲請該院於八
    十七年五月一日以八十七年度民執全十字第三三Ｏ號函准假
    處分，假扣押債權人賴○銓聲請同院於八十七年五月二十七
    日以八十七年度民執全十字第一Ｏ九一號函准假扣押，併入
    前述八十七年度民執全十字第三三Ｏ號假處分執行事件辦理
    ，有各該函文影本及土地登記簿謄本足憑（本院上更㈡卷二Ｏ
    七、二Ｏ八、二三五頁），嗣經陳○雲於八十七年六月八日撤
    回假處分，同日同時改以上訴人名義，以前述八十七年度民
    執全十字第三三Ｏ號為假處分登記（本院上更㈡卷二三五頁）
    。因之，上訴人即假處分債權人就系爭土地實施假處分於先
    ，假扣押債權人賴○銓執行假扣押在後，上訴人就其所保全
    之請求（即本件塗銷土地所有權移轉登記），如已獲勝訴確
    定判決，則依現行土地登記規則第一百四十一條第一項第二
    款關於依法院確定判決申請塗銷登記之權利人為原假處分登
    記之債權人者，登記機關應不停止與其權利有關之新登記規
    定，即可逕行請求實現該判決所載之內容，請求被上訴人塗
    銷系爭土地所有權移轉登記，該假扣押執行與本案判決不相
    容部分之效力，即歸於消滅。因而，本件殊無給付不能情事
    。被上訴人關此所辯，亦非有據。
九、綜上所述，上訴人依上揭切結書保留撤銷權之特別約定，本
    於撤銷買賣之意思表示後回復原狀之法律關係，請求被上訴
    人應將系爭土地全部，就台中縣豐原地政事務所八十二年二
    月三日豐登字第一Ｏ三二九Ｏ號收件、同年二月四日以買賣為
    原因所為之所有權移轉登記塗銷，回復為國有之登記，尚無
    不合。原審為上訴人敗訴之判決，自有未洽。上訴論旨，指
    摘原判決不當，求予廢棄改判，為有理由，應由本院將原判
    決廢棄，改判如主文第二項所示。
十、上訴人基於前揭切結書保留撤銷權之特別約定，撤銷買賣之
    意思表示後回復原狀之法律關係，既已足獲勝訴判決，則其
    並依民法第八十八條第二項關於錯誤、第九十二條第一項關
    於詐欺之規定，及第一百四十八條所定之權利濫用，撤銷租
    賃及買賣意思表示後回復原狀之法律關係，即無詳加審究、
    諭知准駁之必要。又本件事證已臻明確，兩造其餘攻擊防禦
    方法及舉證，於判決結果不生影響，不予逐一論列，併此鈙
    明。
據上論結，本件上訴為有理由。依民事訴訟法第四百五十條、第
七十八條，判決如主文。
中　　華　　民　　國　 九十一 　年 　七　 月　二十三　日
　　　　　　　　　　民事第五庭審判長法　官　陳滿賢
　　　　　　　　　　　　　　　　　　法　官　古金男
　　　　　　　　　　　　　　　　　　法　官　簡清忠
右為正本係照原本作成。
如對本判決上訴，須於收受判決送達後二十日內向本院提出上訴
書狀，其未表明上訴理由者，應於提出上訴後二十日內向本院提
出上訴理由書（須按他造人數附具繕本），並繳納送達用雙掛號
郵票拾份（每份參拾肆元）。
上訴時應提出委任律師或具有律師資格之人之委任狀；委任有律
師資格者，另應附具律師及格證書及釋明委任人與受任人有民事
訴訟法第四百六十六條之一第一項但書或第二項（詳附註）所定
關係之釋明文書影本。
　　　　　　　　　　　　　　　　　　書記官　凃瑞芳
中　　華　　民　　國　 九十一　 年　 八 　月　 六 　日
附註：
民事訴訟法第四百六十六條之一（第一項、第二項）對於第二審
判決上訴，上訴人應委任律師為訴訟代理人。但上訴人或其法定
代理人具有律師資格者，不在此限。
上訴人之配偶、三親等內之血親、二親等內之姻親，或上訴人為
法人、中央或地方機關時，其所屬專任人員具有律師資格並經法
院認為適當者，亦得為第三審訴訟代理人。